【裁判字號】    90,簡上,62
【裁判日期】    901211
【裁判案由】    收取命令異議之訴
【裁判全文】
臺灣花蓮地方法院民事判決  九十年度簡上字第六二號
    上  訴  人  中華商業銀行股份有限公司
    法定代理人  甲○○
    訴訟代理人  丁○○
                丙○○
    法定代理人  乙○○
右當事人間請求收取命令異議之訴事件，上訴人對於中華民國九十年七月十七日本院
花蓮簡易庭九十年度花簡字第一五一號第一審判決提起上訴，本院判決如左：
    主      文
原判決廢棄。
被上訴人應給付上訴人新台幣貳拾貳萬仟捌佰伍拾元，及自民國九十年四月二十一
日起至清償日止，按年息百分之五計算之利息。
第一、二審訴訟費用由被上訴人負擔。
    事      實
甲、上訴人方面：
  一、聲明：如主文所示。
  二、陳述：除與原審判決書所載者相同茲予引用外，補稱：原判決之理由係以訴外
      人黃文冠僅為在被上訴人處之「私立精鍾商專學生活動中心─黃文冠」帳戶之
      代表人，並非該帳戶存款之所有人，惟查「私立精鍾商專學生活動中心」不具
      法人資格，即無權利能力，並非法律上得享有權利負擔義務之主體，系爭帳戶
      之戶名雖於黃文冠前冠有「私立精鍾商專學生活動中心」，然法律上銀行與客
      戶間之活期存款為消費寄託關係，換言之，與銀行往來而簽訂存款契約者應具
      有權利能力，至於該帳戶約定之印鑑式樣，僅為銀行憑以辦理提款、變更存款
      契約內容等之依據，法令並未限定只能以戶名所示者之簽章為約定留存鑑式樣
      ，是以系爭帳戶約定留存印鑑縱須加蓋「私立精鍾商專學生活動中心」之橢圓
      形章，及黃文冠、王後玲、張碧玲之印鑑章，仍不能因此即謂黃文冠僅為該帳
      戶之代表人，並非該帳戶之所有人，原判決就此自有違誤。
乙、被上訴人方面：
  一、聲明：駁回上訴。
  二、陳述：除與原審判決書所載者相同茲予引用外，補稱：依私立精鍾商專夜間部
      所提供之資料顯示，因黃文冠於八十九年四月二十六日經該校聘為活動中心總
      幹事，嗣於同年十一月二日開立系爭帳戶後，其內所存款項係向該校夜間部學
      生所收取之活動費，該帳戶之存款並非黃文冠所有，且就帳戶款項之提領須蓋
      上「私立精鍾商專學生活動中心」、「黃文冠」、「王後玲」及「張碧玲」四
      個章後始得提領，並非僅憑黃文冠一人即得領款。由上足徵該帳戶非屬黃文冠
      所有，上訴人所辯顯與本案無關。
  三、證據：除援用原審之立證方法外，並補提聘書及印鑑卡影本各一件為憑。
    理      由
一、上訴人於原審起訴主張：其對黃文冠有新台幣（下同）二十二萬五千二百四十元
    之債權存在，而黃文冠於被上訴人處亦存有二十二萬三千八百五十元，且上訴人
    向鈞院執行處聲請強制執行經鈞院核發扣押命令之際，被上訴人亦向鈞院陳報已
    扣得該筆金額，詎上訴人嗣後依鈞院收取命令欲向被上訴人收取該筆金額時，被
    上訴人竟否認黃文冠帳戶內之金額為黃文冠所有，並聲明異議，為此依據強制執
    行法第一百二十條規定訴請判決被告應給付原告二十二萬三千八百五十元，及自
    起訴狀繕本送達翌日起至清償日止，按年息百分之五計算之利息等語。被上訴人
    於原審則以：黃文冠於被上訴人處所開立之帳戶戶名為「私立精鍾商專學生活動
    中心─黃文冠」，而該帳戶之印鑑章除黃文冠外，尚有田後玲、張碧玲，並須加
    蓋「私立精鍾商專學生活動中心」之印章始得提領，故該帳戶為精鍾商專學生活
    動中心之帳戶，非黃文冠私人之帳戶，黃文冠僅為代表人，被上訴人於收受鈞院
    之扣押命令後，為保障債權人之債權，逕以「黃文冠」之名義查詢被上訴人處之
    帳戶，致有「黃文冠」名義之所有帳戶均顯示出來，被上訴人遂將查得之金額後
    通知鈞院，嗣後發覺有誤即向鈞院提出異議且將上情告知上訴人，詎上訴人仍堅
    詞該帳戶內之金額屬黃文冠所有等語置辯。兩造於本件上訴復補陳前詞以為陳明
    。
二、本件被上訴人係於法院依強制執行法第一百十五條之規定發扣押命令時，以其不
    承認黃文冠就系爭帳戶對被上訴人具有債權為由提出異議，上訴人就該異議則認
    為不實而依強制執行法第一百二十條第二項之規定提起訴訟。是本件之爭點乃在
    於被上訴人所為之前開異議是否有理由？亦即黃文冠是否為前開帳戶之消費寄託
    契約當事人？
三、按得為權利義務主體者僅限於人，依現今法制該「人」僅規定為自然人及法人（
    民法第一編第二章之規定可資參照），而訂立契約之法律行為自需以自然人或法
    人為主體始得當之，否則，於實體法上將發生無效（民法第七十一條），於訴訟
    法上將產生無當事人能力（民事訴訟法第二百四十九條第一項第三款）之問題。
    經查，「私立精鍾商專學生活動中心」並非自然人亦非法人，其自不得為法律上
    之權利義務主體，從而，於法律上自無可能成為契約之主體。如承認「私立精鍾
    商專學生活動中心」為該帳戶之擁有人，則無異承認該學生活動中心可為契約之
    主體，而成為權利義務之主體，顯與現行法律制度有悖。又如因該消費寄託契約
    之當事人為不被現行法律所承認存在之因素，而已發生之所有存提款行為均將因
    之而歸於自始無效，亦應非當時訂約當事人之所願。本院審視被上訴人與黃文冠
    等人開立系爭帳戶時，黃文冠方面既未聲稱「私立精鍾商專學生活動中心」為法
    人，被上訴人方面亦未獲得「私立精鍾商專學生活動中心」屬於法人之資訊，且
    從雙方所約定之戶名「私立精鍾商專學生活動中心─黃文冠」觀之，亦不具有使
    人誤為帳戶擁有人為法人之指標，另再審酌雙方當時應不具有使系爭消費寄託契
    約歸於無效意圖，應堪推定系爭帳戶係由黃文冠與被上訴人互相達成意思合致，
    由黃文冠享有該消費寄託契約寄託人之權利及義務。至該帳戶之戶名雖定為「私
    立精鍾商專學生活動中心─黃文冠」，並約定就該帳戶提款時須同時具備「私立
    精鍾商專學生活動中心」、「黃文冠」、「王後玲」及「張碧玲」四個章才可領
    得款項，此情僅可認為係黃文冠與被上訴人就寄託人提款所為之特別限制，基於
    契約自由原則，此項特別限制既為雙方當事人所約定，復不違反法律強制規定，
    依法自無不可。然此項限制或可反映黃文冠方面於訂立系爭消費寄託契約之動機
    ，以及黃文冠、王後玲、張碧玲及該學生活動中心之收款業務間之內部關係，但
    仍未能影響該消費寄託契約形成前之要約及承諾之意思表示內涵，及為要約或承
    諾之意思表示主體之確定性。縱黃文冠果因前開法院之扣押命令及將來之滿足執
    行而獲有清償其個人債務之利益，及同時使王後玲、張碧玲或該學生活動中心之
    業務受有損害，亦僅為屆時可否依不當得利等法律關係求償之問題，實不足以此
    為由而與契約之主體誰屬混為一談。準此，原判決以被上訴人所提出該帳戶之存
    款存摺、印鑑章、取款取條為憑，認定前開帳戶屬精鍾商專學生活動中心之帳戶
    ，且由當時約定須加蓋「私立精鍾商專學生活動中心」之印章，及黃文冠、田後
    玲、張碧玲之印鑑章後始得提領存款等情節，而認定黃文冠僅為該帳戶之代表人
    ，並非該帳戶存款之所有人，且因而駁回上訴人之訴訟，即難謂合，被上訴人所
    持同旨之辯解，亦無可採，原判決應予廢棄。
四、綜上所述，上訴人依據強制執行法第一百二十條第二項之規定，請求判令被上訴
    人應給付原告二十二萬三千八百五十元，及自九十年四月二十一日（即起訴狀繕
    本送達翌日）起至清償日止，按年息百分之五計算之法定遲延利息，為有理由，
    應予准許。
五、據上論結，本件上訴為有理由，依民事訴訟法第四百三十六條之一第三項、第四
    百五十條、第七十八條，判決如主文。
中      華      民      國    九十      年     十二     月    十一      日
                            臺灣花蓮地方法院民事庭
~B審判長法官  陳心弘
~B法      官  林麗玉
~B法      官  郝燮戈
右正本証明與原本無異。
本件不得上訴。
~B法院書記官  高明正
中      華      民      國    九十      年     十二     月    十七      日


司法院資訊處製作；財團法人民間司法改革基金會備份。
